【裁判字號】    91,家抗,80
【裁判日期】    920528
【裁判案由】    繼承表示
【裁判全文】
臺灣高等法院臺南分院民事裁定  九十一年度家抗字第八○號  Ｊ
    抗  告  人  乙  ○  ○
                甲  ○  ○
    共同代理人  曾  麗  華
右抗告人因就被繼承人蔣秋桐之遺產為聲明繼承表示事件，對於中華民國九十一年十
月十八日臺灣嘉義地方法院九十一年度聲繼字第一八號裁定提起抗告，本院裁定如左
：
      主    文
抗告駁回。
抗告訴訟費用由抗告人負擔。
      理    由
一、本件聲明人即抗告人於原審聲明意旨略以：被繼承人蔣秋桐（民國《下同》十年
    六月四日生、國民身分證統一編號：Ｚ000000000號、生前住嘉義市○
    區○○里○鄰○○街三二之二號六樓），於九十年二月十四日死亡，聲明人為被
    繼承人蔣秋桐之子女，依民法第一千一百三十八條第一款規定，對其遺產有繼承
    權，爰依台灣地區與大陸地區人民關係條例第六十六條規定，具狀聲明表示願意
    繼承，並提出被繼承人蔣秋桐死亡時之除戶戶籍謄本、變更登記申請書、保證書
    、繼承系統表、委託書、大陸地區公證書、財團法人海峽交流基金會證明等件為
    證。
二、原審法院裁定以：(一)、按遺產繼承人除配偶外，直系血親卑親屬為第一順位之繼
    承人，此觀民法第一千一百三十八條第一項第一款之規定自明。本件抗告人雖提
    出經財團法人海峽交流基金會認證之大陸地區親屬、夫妻關係公證書證明其為被
    繼承人蔣秋桐之子女，為合法繼承人，然該大陸地區親屬、夫妻關係公證書記載
    ：「茲證明蔣秋桐與「劉寸棗」於一九四二年十二月十六日在福建省惠安縣崇武
    鎮五峰村按照我國風俗習慣結婚是夫妻關係。育有抗告人二名子女，「劉寸棗」
    於一九八五年十一月九日死亡。」云云。惟依抗告人所提出之台灣地區戶籍謄本
    記載：「蔣秋桐原姓名為蔣秋銅，於四十四年二月二十五日更名為蔣秋桐；原配
    偶姓名為蔣汪卿（存），於四十五年四月二十六日更正為配偶蔣汪卿（歿）；原
    出生年月日為五年六月十四日出生，於六十七年一月二十日更正為十年六月十四
    日出生」等詞。至蔣秋桐於四十五年四月二十六日將配偶蔣汪卿（存），更正為
    配偶蔣汪卿（歿），係因蔣秋桐在變更登記申請書、保證書上簽名蓋章，而變更
    登記申請書、保證書上均記載蔣秋桐配偶為蔣汪卿，於四十年二月十日在福建省
    晉江縣死亡等詞。被繼承人蔣秋桐生前既先後將其出生年月日及配偶存歿作更正
    ，並簽名蓋章，自應以其更正事項為真。且被繼承人蔣秋桐既知更正其出生年月
    日及配偶存歿，若蔣汪卿非其配偶，台灣地區開放赴大陸探親多年，蔣秋桐豈會
    未聲請更正？雖大陸地區公證書記載「經查福建省惠安縣公安局崇武派出所戶籍
    檔案，茲證明蔣汪卿（女）的（出生、結婚）無檔案記載。」云云，然大陸地區
    福建省惠安縣公安局僅就大陸淪陷後其轄區之檔案查證，並未就其他地區及大陸
    淪陷前所有檔案查證，且與台灣地區戶籍資料記載及蔣秋桐真意不符，無從採為
    認定蔣汪卿非蔣秋桐配偶之證據。(二)、綜上所述，依台灣地區戶籍謄本及被繼承
    人蔣秋桐生前表明之真意，蔣汪卿係被繼承人蔣秋桐配偶，「劉寸棗」並非其配
    偶，且無證據證明抗告人係「劉寸棗」與被繼承人蔣秋桐所生子女，尚難認抗告
    人係被繼承人蔣秋桐之子女，自不得繼承被繼承人蔣秋桐之遺產。是本件抗告人
    之聲明，於法不合，尚難准許，應予駁回等語。
三、抗告意旨略以：(一)、被繼承人「蔣秋桐」為中華民國之情治人員，大陸淪陷後，
    兩岸通往不易，其任職中曾派往大陸敵方工作（聲明人告知代理人），故對其大
    陸家屬姓名諸多隱瞞，三十七年五月十八日由大陸來台原始設籍屏東市九如鄉，
    三十八年十月十七日遷出、入嘉義市籍內，最初戶籍記載父「蔣輝泉」、母「王
    蘭」、配偶「汪卿」，四十四年變更「蔣秋銅」為「蔣秋桐」，四十五年四月二
    十六日再變更配偶「蔣汪卿」（存）為「蔣汪卿」（歿），其間配偶「汪卿」未
    變更為「蔣汪卿」，故前項變更於法不符。再觀保證書（前開證件）內載四十年
    二月十日「蔣汪卿」（非汪卿）死亡於福建省晉江縣（台灣戶籍未詳載配偶出生
    時日地點、死亡原因及地點），另保證人姜允達、黃典淮二人分別出生於十二年
    、十八年，均係嘉義市人，較被繼承人蔣秋桐（即被保人）年齡小，又非大陸人
    士，保證人姜允達、黃典淮二人僅保證被繼承人蔣秋桐之配偶蔣汪卿死亡於大陸
    地區福建省晉江縣，亦不知死亡詳細地址及原因，存有瑕疵，雖保證變更書為被
    繼承人蔣秋桐親自辦理，然被繼承人蔣秋桐歷任身職為戶政所人員上司（以往戶
    政由警政機關管理），對其自身戶籍之登記變更，無不存疑。(二)、原審法院質疑
    政府開放赴大陸地區探親多年，何以未聲請更正配偶乙節，惟被繼承人蔣秋桐身
    在公門，或顧及危害保證人姜允達、黃典淮之法律責任，今抗告人提出被繼承人
    「蔣秋桐」（亡）於大陸淪陷五十餘年，對其家屬、親人親筆往來家書二百餘封
    （裝訂兩冊，願當庭提呈酌證），代理人僅摘取其中十四件資為佐證，以證明被
    繼承人蔣秋桐對抗告人已身所從出血源屬之自認證據，並經前附之大陸地區公證
    書所記載「茲證明蔣秋桐與『劉寸棗』於一九四二年十二月十六日在福建省惠安
    縣崇武鎮五峰村按照我國風俗習慣結婚是夫妻關係，育有聲明人等二名子女，「
    劉寸棗」於一九八五年十一月九日死亡」（詳前附證二○○一惠證四六三、四六
    四、四六五、四六六、五二二公證書）證明抗告人聲明繼承之合法性。另公證：
    「經查福建省惠安縣公安局崇武派出所戶籍檔案茲證明蔣汪卿（女）的（出生、
    結婚）無檔案記載」（詳二○○二惠證字第二三四號），抗告人欲向晉江縣申請
    公證。惟「蔣汪卿」在台灣戶籍上出生、死亡、地址不詳，無法申領，而「劉寸
    棗」（亡）已經公證確認為被繼承人「蔣秋桐」（亡）之妻（詳前證二○○二惠
    證字第二三三號公證書），亦無可置疑，其與被繼承人蔣秋桐所婚生之抗告人應
    屬合法。(三)、今提出一九九六、一九九八年，被繼承人蔣秋桐兒女、孫來台省親
    之公證（詳附證九六惠證內字第六九八號、九八惠證字第二五三、二五五號公證
    書影本各乙份），亦可證明被繼承人蔣秋桐生前與妻「劉寸棗」婚生子女互動關
    係，又被繼承人蔣秋桐生前因病行動不便，均委託代理人代辦其個人所得稅申報
    等事宜，並於兒女、孫來台探親時，親自介紹與代理人相識，代理人可證抗告人
    係被繼承人蔣秋桐之子女。(四)、被繼承人蔣秋桐於八十九年九月十四日往大陸地
    區看病，後於九十年二月十四日亡於大陸福建省惠安縣抗告人乙○○自宅，經大
    陸地區公證在案（詳前證二○○一惠證字第四四六號）並經收葬奉蔣宅，足證抗
    告人確為被繼承人蔣秋桐兒女，其繼承合法。(五)、綜上所述，可證明「蔣汪卿」
    （亡），即使在台灣戶籍登載為被繼承人蔣秋桐配偶，然查其間戶籍登記變更確
    為不詳而存疑，其出生、死亡及原因之發生均在大陸地區，且經查無檔可稽，更
    無婚生子女記載，今不論蔣汪卿是否為被繼承人蔣秋桐之配偶關係，但依被繼承
    人蔣秋桐與其父蔣輝泉、妻劉寸棗、兒乙○○、女甲○○等經前附證大陸地區公
    證之親屬關係證明及現再附呈被繼承人蔣秋桐生前親筆家書等核對，可證明前開
    公證內載抗告人係被繼承人蔣秋桐之繼承人，原審法院未予詳查而駁回抗告人之
    為聲明繼承表示，自有違誤，求為廢棄原裁定，准抗告人為聲明繼承之表示云云
    。
四、按大陸地區人民依臺灣地區與大陸地區人民關係條例第六十六條規定繼承臺灣地
    區人民之遺產者，應於繼承開始起三年內，檢具左列文件，向繼承開始時被繼承
    人住所地之法院為繼承之表示：(一)聲請書。(二)被繼承人死亡時之全戶戶籍謄本及
    繼承系統表。(三)符合繼承人身分之證明文件。前項第一款聲請書應載明左列各款
    事項，並經聲請人簽章：(一)聲請人之姓名、性別、年齡、籍貫、職業及住、居所
    ；其在臺灣地區有送達代收人者，其姓名及住、居所。(二)為繼承表示之意旨及其
    原因、事實。(三)供證明或釋明之證據。(四)附屬文件及其件數。(五)法院。(六)年、月
    、日。第一項第三款身分證明文件，應經行政院設立或指定之機構或委託之民間
    團體驗證，同順位繼承人如為多數人時，每人均應增附繼承人完整親屬之相關資
    料，臺灣地區與大陸地區人民關係條例施行細則第四十三條第一、二、三項定有
    明文；又公證書雖經財團法人海峽交流基金會證明，依法應推定為真正，但僅該
    公證書之形式推定為真正，至該公證書實質上之證據力，則由法院認定之，臺灣
    地區與大陸地區人民關係條例施行細則第八條第一項亦有明定。
五、經查：(一)、本件抗告人主張其分別為被繼承人蔣秋桐在大陸地區之子女，依民法
    第一千一百三十八條第一項第一款規定，對其遺產有繼承權，爰依台灣地區與大
    陸地區人民關係條例第六十六條規定，具狀聲明表示願意繼承，並提出被繼承人
    蔣秋桐死亡時之除戶戶籍謄本、變更登記申請書、保證書、繼承系統表、委託書
    、大陸地區公證書、財團法人海峽交流基金會證明等件為證。(二)、依該大陸地區
    親屬、夫妻關係公證書記載：「茲證明蔣秋桐與「劉寸棗」於一九四二年十二月
    十六日在福建省惠安縣崇武鎮五峰村按照我國風俗習慣結婚是夫妻關係。育有抗
    告人二名子女，「劉寸棗」於一九八五年十一月九日死亡。」云云。惟依抗告人
    所提出之台灣地區戶籍謄本記載：「蔣秋桐原姓名為蔣秋銅，於四十四年二月二
    十五日更名為蔣秋桐；原配偶姓名為蔣汪卿（存），於四十五年四月二十六日更
    正為配偶蔣汪卿（歿）；原出生年月日為五年六月十四日出生，於六十七年一月
    二十日更正為十年六月十四日出生」等詞。至蔣秋桐於四十五年四月二十六日將
    配偶蔣汪卿（存），更正為配偶蔣汪卿（歿），係因蔣秋桐在變更登記申請書、
    保證書上簽名蓋章，而變更登記申請書、保證書上均記載蔣秋桐配偶為蔣汪卿，
    於四十年二月十日在福建省晉江縣死亡等詞。而被繼承人蔣秋桐生前既先後將其
    出生年月日及配偶存歿作更正，並簽名蓋章，自應以其更正事項為真。且被繼承
    人蔣秋桐既知更正其出生年月日及配偶存歿，若蔣汪卿非其配偶，台灣地區開放
    赴大陸探親多年，何以蔣秋桐未聲請更正？雖大陸地區公證書記載「經查福建省
    惠安縣公安局崇武派出所戶籍檔案，茲證明蔣汪卿（女）的（出生、結婚）無檔
    案記載。」云云，然大陸地區福建省惠安縣公安局僅就大陸淪陷後其轄區之檔案
    查證，並未就其他地區及大陸淪陷前所有檔案查證，且與台灣地區戶籍資料記載
    及蔣秋桐真意不符，無從採為認定蔣汪卿非蔣秋桐配偶之證據。(三)、綜合上述，
    依台灣地區戶籍謄本及被繼承人蔣秋桐生前表明之真意，蔣汪卿係被繼承人蔣秋
    桐配偶，「劉寸棗」並非其配偶，且無證據證明抗告人係「劉寸棗」與被繼承人
    蔣秋桐所生子女，尚難認抗告人係被繼承人蔣秋桐之子女，自不得聲明繼承被繼
    承人蔣秋桐之遺產。(四)、抗告人雖主張依被繼承人蔣秋桐與其父蔣輝泉、妻劉寸
    棗、兒乙○○、女甲○○等經前附證大陸地區公證之親屬關係證明及現再附呈被
    繼承人蔣秋桐生前親筆家書等核對，可證明前開公證書內記載抗告人係被繼承人
    蔣秋桐之繼承人云云，惟查抗告人所提出之繼承系統表、親屬關係公證書僅形式
    推定為真正，至該公證書實質上之證據力，則由法院認定之，經核既與被繼承人
    蔣秋桐在前開台灣地區戶籍資料記載及蔣秋桐真意不符，抗告人是否確為被繼承
    人蔣秋桐之子女，尚屬無從證明。另抗告人主張而附呈被繼承人蔣秋桐生前親筆
    家書等文書，惟未依前開規定，經財團法人海峽交流基金會驗證，就抗告人是否
    為被繼承人蔣秋桐之真正繼承人則仍無從證明，原審法院據此駁回抗告人之聲明
    繼承被繼承人蔣秋桐遺產，核無不合。抗告意旨仍執前詞指摘原裁定不當，求為
    廢棄，非有理由。
六、據上論結，本件抗告為無理由，依非訟事件法第八條第一項前段、第廿八條，民
    事訴訟法第四百九十二條第一項、第九十五條、第七十八條、第八十五條第一項
    前段，裁定如主文。
中      華      民      國    九十二    年      五      月    二十八    日
                                    臺灣高等法院臺南分院民事第四庭
~B1審判長法官  林    金    村
~B2      法官  曾    平    杉
~B3      法官  胡    景    彬
右為正本係照原本作成。
不得再抗告。
中      華      民      國    九十二    年      五      月    二十九    日
~B法院書記官  謝    素    嬿


司法院資訊處製作；財團法人民間司法改革基金會備份。
